臺灣苗栗地方法院民事簡易判決
111年度苗簡字第323號
原      告  黃元祐  
            羅美華  
            黃治國  
共      同
訴訟代理人  柯鴻毅律師
被      告  林清宏  

上列當事人間請求侵權行為損害賠償(交通)事件，原告提起刑事
附帶民事訴訟，經本院刑事庭裁定移送前來（111年度交附民字
第6號），本院於民國111年7月21日言詞辯論終結，判決如下：
    主      文
一、被告應給付原告甲○○新臺幣（下同）531,010元，及自111年
    1月22日起至清償日止，按週年利率5%計算之利息。
二、原告其餘之訴駁回。
三、訴訟費用由被告負擔15%，餘由原告負擔。
四、本判決原告勝訴部分得假執行。
五、原告其餘假執行之聲請駁回。
    事實及理由
一、原告主張：
　㈠被告於109年11月16日5時41分許，駕駛車牌號碼000-0000號
    自用小客車（下稱A車），沿苗栗縣後龍鎮溪洲路由南往北
    方向行駛，駛至勝利路與溪洲路交岔路口時，疏未遵循閃光
    紅燈標誌及禮讓主要幹道直行車輛優先通行，及注意車前狀
    況，即貿然向前行駛，適原告甲○○騎乘車牌號碼000-0000號
    普通重型機車（下稱B車），沿勝利路由東往西方向行駛，
    駛至上開路口時，因閃避不及發生碰撞（下稱本件車禍），
    導致原告甲○○受有左側第十肋骨閉鎖性骨折併氣胸、左側股
    骨遠端粉碎性骨折合併移位、腹內出血併休克、脾臟破裂、
    左肱骨近端骨折之傷害，經送醫後因脾臟破裂而摘除。原告
    甲○○因此受有醫藥費297,311元、增加生活上負擔(注射流感
    疫苗、肺炎鏈球菌疫苗費用各47,000、45,000元)92,000元
    、機車修繕費用88,100元(含工資40,000元、零件48,100元)
    、精神慰撫金1,000,000元、看護費用103,400元、勞動力減
    損744,000元之損害，合計2,324,811元。爰依民法第184條
    第1項前段、第191條之2、第193條第1項、第195條第1項規
    定，請求被告賠償2,324,811元。
　㈡原告乙○○、丙○○為原告甲○○之父、母親，本件車禍發生後，
    原告丙○○精神狀態大受影響，且原告甲○○住院期間均由原告
    丙○○照顧，致工作停擺。原告乙○○則在工作之餘尚須送衣服
    、營養品到醫院，出院後原告甲○○亦須原告乙○○協助洗澡、
    接送上下課。是原告間父母子女關係之身分法益已受到侵害
    ，爰依民法第195條第3項規定，請求被告賠償原告乙○○、丙○○各500,000元之精神慰撫金等語。
　㈢並聲明：
　　⒈被告應給付原告甲○○2,324,811元，及自刑事附帶民事訴訟
      起訴狀繕本送達翌日起至清償日止，按週年利率5%計算之
      利息。
　　⒉被告應給付原告乙○○500,000元，及自刑事附帶民事訴訟起
      訴狀繕本送達翌日起至清償日止，按週年利率5%計算之利
      息。
　　⒊被告應給付原告丙○○500,000元，及自刑事附帶民事訴訟起
      訴狀繕本送達翌日起至清償日止，按週年利率5%計算之利
      息。
　　⒋願供擔保，請准宣告假執行。
二、被告則以：被告於本件車禍中雖有過失，然本件車禍發生時
    ，原告甲○○未滿18歲，其法定代理人即原告乙○○、丙○○亦有
    責任，應就本件車禍之過失比例審酌本件之賠償金額等語，
    資為抗辯。並聲明：原告之訴駁回。
三、本院為行集中審理協同兩造協議並簡化爭點整理如下：
　㈠兩造不爭執事項
　　⒈被告於109年11月16日5時41分許，未領有小型車普通駕駛
      執照，仍駕駛A車，沿苗栗縣後龍鎮溪洲路由南往北方向
      行駛，駛至勝利路與溪洲路交岔路口時，本應注意依其行
      進方向之閃光紅燈標誌，應減速接近，先停止於交岔路口
      前，讓幹道車優先通行後認為安全時，方得續行，疏未注
      意，即貿然向前行駛，適原告甲○○騎乘B車，沿勝利路由
      東往西方向行駛，駛至上開路口時，亦超速行駛且疏未注
      意依其行進方向之閃光黃燈號，應減速接近，小心通過，
      導致兩車因閃避不及發生碰撞，原告甲○○因而受有左側第
      十肋骨閉鎖性骨折併氣胸、左側股骨遠端粉碎性骨折合併
      移位、腹內出血併休克、脾臟破裂、左肱骨近端骨折等傷
      害，經送醫後因脾臟破裂而摘除。
　　⒉原告甲○○就本件車禍之發生，有超速行駛且疏未注意依其
      行進方向之閃光黃燈號，應減速接近，小心通過之與有過
      失。
　　⒊兩造同意下列損害賠償項目之金額計算及計算標準：
　　　⑴原告甲○○之醫療費用297,311元。
　　　⑵原告甲○○之看護費用103,400元。
　　　⑶原告甲○○之月收入為22,000元，勞動力損害期間從20歲
        到65歲。
　　　⑷機車維修費用為88,100元，其中工資為40,000元、零件
        為48,100元。
　　⒋原告甲○○受讓乙○○所有B車之損害賠償債權。
　　⒌原告甲○○受領強制汽車責任險給付584,356元。
　㈡兩造爭執事項
　　⒈原告甲○○有無支出注射流感疫苗47,000元、注射肺炎鏈球
      菌疫苗45,000元之必要？
　　⒉原告甲○○所受的勞動力減損比例為若干？
　　⒊被告是否不法侵害原告乙○○、丙○○之身分法益而情節重大
      ？原告請求之慰撫金以若干為適當？
　　⒋原告甲○○得請求之修理費用為何？
　　⒌原告甲○○與被告之過失比例為何？
四、本院之判斷
　㈠原告甲○○之部分
　　⒈按因故意或過失，不法侵害他人之權利者，負損害賠償責
      任；汽車、機車或其他非依軌道行駛之動力車輛，在使用
      中加損害於他人者，駕駛人應賠償因此所生之損害，民法
      第184條第1項前段、民法第191條之2前段定有明文。查被
      告駕駛A車疏未依其行進方向之閃光紅燈標誌減速接近、
      停等，禮讓幹道車，而與原告甲○○所騎乘之B車發生碰撞
      ，造成原告甲○○受有左側第十肋骨閉鎖性骨折併氣胸、左
      側股骨遠端粉碎性骨折合併移位、腹內出血併休克、脾臟
      破裂、左肱骨近端骨折、脾臟因破裂而摘除等傷害等情，
      為兩造所不爭執，是被告過失不法侵害原告甲○○之身體、
      健康權，可堪認定。原告甲○○依民法第184條第1項前段、
      第191條之2前段規定，請求被告賠償其所受損害，自屬有
      據。
　　⒉復按不法侵害他人之身體或健康者，對於被害人因此喪失
      或減少勞動能力或增加生活上之需要時，應負損害賠償責
      任；不法侵害他人之身體、健康而情節重大者，被害人雖
      非財產上之損害，亦得請求賠償相當之金額；不法毀損他
      人之物者，被害人得請求賠償其物因毀損所減少之價額，
      民法第193條第1項、第195條第1項、第196條分別定有明
      文。就原告甲○○前揭爭執事項所涉之損害及金額，是否應
      予准許，本院認定如下：
　　　⑴關於增加生活上負擔：
　　　　①按脾臟為人體器官之一，可生成淋巴細胞製造抗體，
          能捕捉並摧毀體內寄生物，以及產生白血球，遇緊急
          狀況或急病時可釋放出大量紅血球，為人體溶血與造
          血之重要器官，一遭切除即無法再生，自影響人身器
          官之完整，已屬重大不治之情形，而脾臟之切除，雖
          其部分功能可由其他淋巴組織替代，但卻有增加特殊
          感染機率，即人體免疫力減低，就人體自然防衛體系
          而言，若免疫能力之降低，身體遭受外界侵入之危險
          相對增加，對身體及健康之影響不可不謂重大。查原
          告甲○○因本件車禍而切除脾臟，雖日後仍可正常生活
          ，惟其脾臟原有功能完全喪失，手術後免疫機能較差
          ，對特定感染更為脆弱，如肺炎鏈球菌、B型感冒嗜
          血桿菌、腦膜炎球菌等，而有定期接種疫苗預防之必
          要等情，有大千綜合醫院110年9月27日(110)千醫字
          第110090070號函存卷可佐（見調偵卷第69頁），是
          原告甲○○確有接種流感疫苗及肺炎鏈球菌疫苗之必要
          性。
　　　　②又依衛生福利部疾病管制署之疫苗接種建議，流感疫
          苗建議每年均須接種1次；從未接種過肺炎鏈球菌疫
          苗者，則建議先接種1劑13價結合型肺炎鏈球菌疫苗
          ，間隔至少8週，接種1劑23價多醣體肺炎鏈球菌疫苗
          ，再間隔至少5年，接種第2劑23價多醣體肺炎鏈球菌
          疫苗，之後每5年接種1劑23價多醣體肺炎鏈球菌疫苗
          (見本院卷第185頁之接種建議說明)。查原告甲○○現
          年為19歲，目前尚未施打過流感疫苗及肺炎鏈球菌，
          則原告甲○○請求自19歲起至65歲為止，每年1劑之流
          感疫苗、今年接種1劑13價結合型肺炎鏈球菌疫苗及1
          劑23價多醣體肺炎鏈球菌疫苗，之後每5年1劑之23價
          多醣體肺炎鏈球菌疫苗，應屬有據，逾此部分之請求
          則屬無據。復查，流感疫苗每劑約1,000元、13價結
          合型肺炎鏈球菌疫苗每劑約3,800元、23價多醣體肺
          炎鏈球菌疫苗每劑約1,500元(見本院卷第183頁、185
          頁價目表)，而原告甲○○自19歲起至65歲為止，共需
          施打46劑流感疫苗、1劑13價結合型肺炎鏈球菌疫苗
          及10劑23價多醣體肺炎鏈球菌疫苗，合計64,800元（
          計算式：1,000×46＋3,800×1＋1,500×10＝64,800）。從
          而，原告甲○○依民法第193條第1項規定請求增加生活
          上負擔，於合計64,800元之範圍內為有理由，逾此部
          分之請求則不應准許。
　　　⑵關於勞動力減損：
　　　　①按當事人已證明受有損害而不能證明其數額或證明顯
          有重大困難者，法院應審酌一切情況，依所得心證定
          其數額，民事訴訟法第222條第2項定有明文。原告甲○○主張脾臟切除後，影響免疫系統，可能導致未來勞
          動力減損，然目前甫復原，所受損害難以評估，本件
          先行請求勞動力減損之損害金額744,000元等語。查
          脾臟之切除對於人體免疫功能之影響如前所述，雖身
          體免疫力受影響並不當然影響勞動能力，然若因免疫
          力較低而遭受感染時，對勞動能力仍有造成減損之可
          能，本院審酌目前醫學上就脾臟切除造成勞動能力減
          損之程度，尚難有確切之鑑定結論，然依上開說明，
          脾臟切除既然客觀上仍可能造成原告甲○○勞動能力之
          減損，即應認原告甲○○主張其因脾臟切除而受有減少
          勞動能力之損害業經證明。又查原告甲○○受傷時為高
          中生，倘僅依其受侵害前之教育程度、專門技能、社
          會經驗等資料據以推論其成年後之勞動能力減損情形
          ，資料較為欠缺，是原告甲○○脾臟切除後勞動能力減
          損程度之證明顯有重大困難，依上開說明，原告甲○○
          雖未能證明所受勞動能力損害之數額，且證明顯有重
          大困難，故應由本院參酌實務上勞動能力減損之審酌
          標準及原告甲○○之一切狀況，定其數額。本院參酌勞
          工失能給付標準及其附表，喪失脾臟者，其失能等級
          為「九」，給付標準為280日；與失能等級為「一」
          者，給付標準為1,200日；兩者比對後計算脾臟切除
          所造成減少勞動能力之比例為約23.33%（計算式：28
          0÷1,200≒0.23），本院認上開比例應屬適當，可供採
          憑。
　　　　②復按勞動能力減損之計算，應以被害人勞動能力喪失
          程度、勞動年數、預期可得的薪資，依霍夫曼式計算
          法命一次給付，以為算定。而一次支付賠償總額，以
          填補被害人所受喪失或減少勞動能力之損害，應先認
          定被害人因喪失或減少勞動能力而不能陸續取得之金
          額，按其日後本可陸續取得之時期，依照霍夫曼式計
          算法，扣除依法定利率計算之中間利息，再以各時期
          之總數為加害人一次所應支付之賠償總額，始為允當
          。查原告甲○○之月收入為22,000元，每月減損金額為
          5,133元（計算式：22,000×23.33%＝5,132.6，元以下
          四捨五入，下同），每年勞動能力減損金額為61,596
          元(5133×12＝61,596）。又原告甲○○勞動力損害期間
          自20歲起至65歲止，依霍夫曼式計算法扣除中間利息
          （首期給付不扣除中間利息）核計其金額為1,473,56
          3元（計算方式為：61,596×23.00000000=1,473,562.
          00000000。其中23.00000000為年別單利5%第45年霍
          夫曼累計係數。），則原告甲○○依民法第193條第1項
          規定請求勞動力減損744,000元，應予准許。
　　　⑶關於慰撫金
　　　　按非財產上損害之慰撫金數額，究竟若干為適當，應斟
        酌兩造身分、地位及經濟狀況，俾為審判之依據（最高
        法院86年度台上字第511號判決意旨參照）。查原告甲○○為高中畢業，目前工作為打零工，月收入約22,000元
        ；被告為高中畢業，原任職於環保公司，月收入約25,0
        00元，現於法務部○○○○○○○服刑，業據兩造陳明在卷（
        見本院卷第51、89、178頁），並有稅務電子閘門財產
        所得調件明細（見卷附之密封袋）存卷可參。本院審酌
        本件車禍發生之情節，原告甲○○因本件車禍所受之傷害
        之程度非輕微，雖經治療仍因失去脾臟，日後將面臨較
        高之感染風險，原告甲○○顯然受有相當程度之痛苦，兼
        衡原告甲○○與被告之身分地位、教育程度、財產資力等
        一切情狀，認原告甲○○得請求之慰撫金以600,000元為
        適當。
　　　⑷綜上所述及前揭不爭執事項之損害項目及金額，原告甲○○所受損害合計1,809,511元（計算式：醫療費用297,31
        1＋看護費用103,400＋增加生活上之負擔64,800＋勞動力
        減損744,000＋慰撫金600,000＝1,809,511）。
　　⒊按損害之發生或擴大，被害人與有過失者，法院得減輕賠
      償金額或免除之，民法第217條第1項定有明文。次按損害
      之發生或擴大，被害人與有過失者，法院得減輕賠償金額
      或免除之，法院對於賠償金額減至何程度，抑為完全免除
      ，雖有裁量之自由，但應斟酌雙方原因力之強弱與過失之
      輕重定之。又按行車速度，依速限標誌或標線之規定，無
      速限標誌或標線者行車時速不得超過50公里；汽車行駛至
      交岔路口，其行進應遵守燈光號誌之指揮，道路交通安全
      規則第93條第1項第1款、第102條第1項第1款定有明文。
      又閃光黃燈表示「警告」，車輛應減速接近，注意安全，
      小心通過；閃光紅燈表示「停車再開」，車輛應減速接近
      ，先停止於交岔路口前，讓幹道車優先通行後認為安全時
      ，方得續行，道路交通標誌標線號誌設置規則第211條第1
      項亦有明文。經查，本件被告駕照業經吊銷，仍駕駛A車
      ，未遵循閃光紅燈號誌「停車再開」之指示禮讓幹道車優
      先通行後認為安全時方續行，而貿然向前行駛；然原告甲○○未領有重機車駕照，未依閃光紅燈號誌「警告」指示減
      速通行，而以超過行車速限50公里之速度行駛，原告甲○○
      就本件車禍之發生同與有過失。本院審酌被告駕照吊銷駕
      駛A車，行經閃光紅燈號誌路口，支線車未讓幹道車先行
      ，而原告甲○○無照騎乘B車，行經閃光黃燈號誌路口，未
      減速接近，反而超速行駛，且行車車速約70至80公里等情
      節，綜合被告與原告甲○○之過失情節及原因力，認本件車
      禍應由被告負擔60%之過失責任、原告甲○○負擔40%之過失
      責任。從而，被告應賠償之金額應為1,085,707元（計算
      式：1,809,511×60%＝1,085,706.6）。
　　⒋另按保險人依強制汽車責任保險法給付之保險金，視為被
      保險人損害賠償金額之一部分，被保險人受賠償請求時，
      得扣除之，為強制汽車責任保險法第32條所明定。蓋因強
      制汽車責任保險之保險人所給付之保險金，係被保險人繳
      交保費所生，性質上屬於被保險人賠償責任之承擔或轉嫁
      ，自應視為加害人或被保險人損害賠償金額之一部分，而
      得減免其賠償責任。查原告甲○○已受領強制汽車責任險給
      付584,356元，依前開規定，該保險給付視為被告損害賠
      償金額之一部分，應予扣除，是原告甲○○得請求被告賠償
      之金額為501,351元（計算式：1,085,707－584,356＝501,3
      51）。
　　⒌按不法毀損他人之物者，被害人得請求賠償其物因毀損所
      減少之價額，民法第196條定有明文。又請求賠償物被毀
      損所減少之價額，得以修復費用為估定標準，但以必要者
      為限，例如修理材料費以新品換舊品應予折舊（最高法院
      77年第9次民事庭會議決議參照）。經查，B車修復之材料
      更換係以新品替換舊品，計算材料零件之損害賠償數額時
      ，自應扣除折舊部分始屬合理。而B車之修理費用為88,10
      0元（工資40,000元、零件48,100元），零件部分本院依
      行政院所頒固定資產耐用年數表及固定資產折舊率之規定
      ，機械腳踏車之耐用年數為3年，依定率遞減法每年折舊1
      ,000分之536，另依營利事業所得稅查核準則第95條第6項
      規定「固定資產提列折舊採用定率遞減法者，以1年為計
      算單位，其使用期間未滿1年者，按實際使用之月數相當
      於全年之比例計算之，不滿1月者，以1月計」，B車自出
      廠日107年10月15日，迄本件車禍發生時即109年11月16日
      ，已使用2年2月，有B車之機車行車執照（見本院卷第73
      頁）存卷可佐，則零件扣除折舊後之修復費用估定為9,43
      1元（詳如附表之計算式）。又原告甲○○已受讓B車之損害
      賠償債權，再依本院前揭認定之過失比例，原告甲○○得請
      求被告支付B車必要之修理費用29,659元（計算式：工資4
      0,000＋零件9,431＝49,431；49,431×60%=29,658.6）。
　㈡原告乙○○、丙○○之部分
　　按民法第195條第1項之規定，於不法侵害他人基於父、母、
    子、女或配偶關係之身分法益而情節重大者，準用之，民法
    第195條第3項定有明文。又依民法第195條第3項立法理由，
    係鑑於父母或配偶與本人關係最為親密，基於此種親密關係
    所生之身分法益被侵害時，其所受精神上之痛苦最深，故明
    定「不法侵害他人基於父母或配偶關係之身分法益而情節重
    大者」，始受此項保障。例如未成年子女被人擄掠時，父母
    監護權被侵害所生精神上之痛苦。又如配偶一方被強姦時，
    他方身分法益被侵害所致精神上之痛苦等。準此，所謂不法
    侵害基於父、母、子、女或配偶關係之身分法益，係指破壞
    父、母、子、女或配偶關係之圓滿安全存續而言，是侵害行
    為如與身分關係之圓滿安全存續不生影響，自不得謂為身分
    法益受侵害。查原告乙○○、丙○○於本件車禍發生後，雖因原
    告甲○○就醫與日常生活所需而額外付出心力照顧，惟原告傷
    後與外界之言語溝通及行動能力無礙，衡情原告彼此間親情
    、倫理之交流及互動能力，應未受本件車禍剝奪或嚴重侵害
    ，縱為人父母對兒女充滿憐惜之心，亦難認其等身分關係之
    圓滿安全存續遭到破壞，而有身分法益受有侵害而情節重大
    之情形。故原告乙○○、丙○○依民法第195條第3項規定請求慰
    撫金各500,000元，即屬無據，不應准許。
五、綜上所述，原告甲○○依民法第184條第1項前段、第193條第1
    項、第195條第1項規定，請求被告給付531,010元(計算式：
    501,351＋29,659＝531,010），及自刑事附帶民事訴訟起訴狀
    繕本送達翌日即111年1月22日（送達回證見附民卷第49頁）
    起至清償日止，按週年利率5%計算之利息，為有理由，應予
    准許；逾此部分之請求，為無理由，應予駁回。原告乙○○、
    丙○○依民法第195條第3項規定，請求被告給付其2人各500,0
    00元之慰撫金，及均自刑事附帶民事訴訟起訴狀繕本送達翌
    日起至清償日止，按週年利率5%計算之利息，為無理由，均
    應予駁回。
六、本件係依民事訴訟法第427條第2項第11款規定，適用簡易訴
    訟程序所為被告部分敗訴之判決，依同法第389條第1項第3
    款之規定，就原告勝訴部分應依職權宣告假執行。原告陳明
    願供擔保聲請宣告假執行，然其聲請僅係促使法院為職權之
    發動，爰不另為假執行擔保金之諭知。至原告敗訴部分，其
    假執行之聲請即失所依附，應併予駁回。
七、本件事證已臻明確，兩造其餘攻擊防禦方法及所提證據，經
    本院斟酌後，核與判決結果不生影響，爰不予逐一論駁，併
    此敘明。
八、訴訟費用負擔之依據：民事訴訟法第79條。
中　　華　　民　　國　　111 　年　　7 　　月　　29　　日
　　　　　　　　　苗栗簡易庭　法　官　張新楣
以上正本係照原本作成。 　　　　　　　　　
如對本判決上訴，須於判決送達後20日內向本院提出上訴狀（須
附繕本）。如委任律師提起上訴者，應一併繳納上訴審裁判費。
中　　華　　民　　國　　111 　年　　7 　　月　　29　　日
                              書記官  劉立晨
附表：
折舊時間           金額(元以下四捨五入)
第1年折舊值        48,100×0.536=25,782
第1年折舊後價值    48,100-25,782=22,318
第2年折舊值        22,318×0.536=11,962
第2年折舊後價值    22,318-11,962=10,356
第3年折舊值        10,356×0.536×(2/12)=925
第3年折舊後價值    10,356-925=9,431